【裁判字號】    99,上訴,1472
【裁判日期】    991217
【裁判案由】    違反護照條例等
【裁判全文】
臺灣高等法院臺中分院刑事判決        99年度上訴字第1472號
上  訴  人  臺灣臺中地方法院檢察署檢察官
被      告  簡俊卿
上列上訴人因被告違反護照條例等案件，不服臺灣臺中地方法院
99年度訴字第818號中華民國99年6月7日第一審判決（起訴案號
：臺灣臺中地方法院檢察署98年度偵字第25621、27242號），提
起上訴，本院判決如下：
    主  文
原判決撤銷，發回臺灣臺中地方法院。
    理  由
一、公訴意旨略以：被告簡俊卿前於民國97年間，因違反毒品危
    害防制條例案件，經本院判處應執行有期徒刑1年確定，為
    圖掩飾身分免遭警方追緝，即向蔡吉隆（尚在原審法院審理
    中）表示欲購買假身分證及護照，蔡吉隆先於97年12月初某
    日，帶同簡俊卿至不詳地點拍攝個人大頭照後，再由蔡吉隆
    將前開照片交予某不詳人士進行修改成與簡俊卿面貌相似之
    照片，蔡吉隆、簡俊卿即與郭明儀（所涉偽造文書等案件，
    另為檢察官通緝中）共同基於行使使公務員登載不實之文書
    之犯意聯絡，分別為下列之行為：
  (一)蔡吉隆於97年12月9日，持前開「簡俊卿」之合成照片與郭
    明儀共同前往中央健康保險局中區分局，由郭明儀以健保IC
    卡遺失為由，申請補發郭明儀之健保IC卡，並由郭明儀在請
    領健保IC卡申請表上簽名，而將前開申請書之私文書，持而
    申請辦理補發健保IC卡，使該不知情之承辦公務員登載前開
    不實事項於職務上所掌之登記簿公文書，並據以補發上貼上
    開「簡俊卿」合成照片之「郭明儀」名義之健保IC卡交付予
    郭明儀，足以生損害於健保機關對健保人別資料管理之正確
    性。
  (二)蔡吉隆與郭明儀復於同日某時許，共同前往臺中市西區戶政
    事務所，並由郭明儀持前開「簡俊卿」合成照片，以國民身
    分證遺失為由，申請補發郭明儀之國民身分證，使不知情之
    該事務所承辦公務員為其列印以郭明儀名義申請換領之國民
    身分證申請書，再由郭明儀在該申請書上簽名，並將換領國
    民身分證申請書之私文書，持而申請辦理補發國民身分證，
    使該不知情之承辦公務員登載前開不實事項於職務上所掌之
    登記簿公文書，並據以補發上貼上開「簡俊卿」合成照片之
    「郭明儀」名義之國民身分證交付予郭明儀，足以生損害於
    戶政機關對戶政管理之正確性。
  (三)嗣郭明儀、蔡吉隆、簡俊卿取得前開補發之「郭明儀」國民
    身分證後，均明知該「郭明儀」國民身分證之照片係使用「
    簡俊卿」合成照片，仍由蔡吉隆於97年12月10日，帶同簡俊
    卿持前開國民身分證，前往永旅旅行社，以「郭明儀」名義
    ，委託不知情之旅行社承辦人劉錦代為向領事事務局臺中辦
    事處申請辦理「郭明儀」名義之護照手續，並代填具私文書
    性質之中華民國普通護照申請書，且在其上黏貼「簡俊卿」
    之合成照片，再由簡俊卿在申請書上簽署郭明儀之姓名，完
    成該申請書後，持向領事事務局申請辦理核發護照，使不知
    情之領事事務局承辦公務員，經實質審核後，因未能查悉係
    冒名申請案，乃據以核發「郭明儀」名義之發照日期為97年
    12月10日之中華民國普通護照，蔡吉隆則將前開已辦妥之「
    郭明儀」國民身分證、健保IC卡及護照，交予簡俊卿，簡俊
    卿則支付新臺幣（下同）12萬元予蔡吉隆作為報酬。
  (四)因認被告簡俊卿上開行為涉犯刑法第216條、第214條之行使
    使公務員登載不實之文書，及違反護照條例第23條第3款之
    謊報遺失國民身分證以供冒名申請護照等罪嫌。
二、原判決意旨略以：
  (一)案件曾經判決確定者，應諭知免訴之判決，並得不經言詞辯
    論為之，刑事訴訟法第302條第1款、第307條，分別定有明
    文。
  (二)查本件被告簡俊卿前因偽造文書等罪，經臺灣桃園地方法院
    於98年6月26日以98年度審訴字第1255號案判決，該案並已
    於98年8月6日確定，依該案件認定之犯罪事實，係認被告簡
    俊卿：「於97年12月間在台中地區某處，以12萬元之代價，
    跟住在北港之年籍不詳男子購買郭明儀之身分證件、健保卡
    及護照等物品；並基於使公務員登載不實之犯意，於98年1
    月10日、同月13日，以及同年2月25日（起訴書誤載為2月5
    日，應予更正）、同年3月4日入出境時，均行使上開購買而
    來之郭明儀中華民國國民護照予內政部警政署航空警察局證
    照查驗人員，致使不知情之查驗人員，將郭明儀入出境之不
    實事項輸入電腦，而登載於職務上所掌屬於公文書性質之入
    出境電腦報表上，而非法出入我國國境，足以生損害於郭明
    儀本人及有關當局對於護照暨入出境管理之正確性」，此有
    臺灣桃園地方法院98年度審訴字第1255號判決書、臺灣高等
    法院被告前案紀錄表在卷可稽。是以，起訴書所述，被告簡
    俊卿於97年12月間以12萬元之代價，取得「郭明儀」之不實
    健保卡、國民身分證、護照等犯罪事實，業經該案判決確定
    ，自為前案確定判決效力所及，依上開說明，爰不經言詞辯
    論，諭知免訴之判決。
三、按第二審法院認為上訴有理由，或上訴雖無理由，而原判不
    當或違法者，應將原審判決經上訴之部份撤銷，就該案件自
    為判決。但因原審判決諭知管轄錯誤、免訴、不受理係不當
    而撤銷之者，得以判決將該案件發回原審法院。刑事訴訟法
    第369條第1項定有明文。又第367之判決及對於原審諭知管
    轄錯誤、免訴或不受理之判決上訴時，第二審法院認其為無
    理由而駁回上訴，或認為有理由而發回該案件之判決，得不
    經言詞辯論為之，同法第372條亦有明文。
四、本院查：
  (一)案經本院調取臺灣桃園地方法院98年度審訴字第1255號全案
    卷證核閱後，該案係由臺灣桃園地方法院檢察署檢察官以98
    年度偵字第7571號提起公訴，指稱被告簡俊卿有於98年1月
    10日、13日、同年2月25日、同年3月4日入出境時，行使使
    公務員登載不實而取得之郭明儀名義之護照等犯罪事實，而
    認其涉有刑法第216條、第214條之行使使公務員登載不實之
    文書罪嫌，經臺灣桃園地方法院審理後，以被告上開犯行事
    證明確，為接續犯，判處有期徒刑3月，得易科罰金確定。
    至上開起訴書及判決書內所載被告簡俊卿於97年12月間在台
    中地區某處，以12萬元之代價，跟住在北港之年籍不詳男子
    購買郭明儀之身分證件、健保卡及護照等情節，則僅在交代
    被告取得上開護照之來源而已，並未起訴被告簡俊卿在取得
    上述護照之部分構成何等犯罪事實及涉嫌之罪名，臺灣桃園
    地方法院更無就此來源之部分，判決被告簡俊卿有罪與否，
    或與該案判決中已論罪科刑之部分有何實質上或裁判上一罪
    之關係。故有關被告簡俊卿於97年12月間取得上述護照之部
    分，檢察官在該案中並未起訴為刑罰權之追訴對象，亦非上
    開確定判決之審判權所行使之對象。
  (二)又上開臺灣桃園地方法院判決認定被告簡俊卿涉犯行使使公
    務員登載不實文書罪之犯罪時間分別係98年1月10日、1月13
    日、2月25日及3月4日，且該案犯罪手法係被告簡俊卿持用
    購得之「郭明儀」護照辦理入出境，而由查驗人員將「郭明
    儀」入出境之不實事項輸入電腦，並登載於入出境電腦報表
    上。此與本案起訴書所認定被告簡俊卿涉犯使公務員登載不
    實罪嫌，其犯罪時間係97年12月9日，犯罪手法則係以健保
    卡、身分證遺失為由，而分向中央健保局中區分局及臺中市
    西區戶政事務所申請補發健保卡及身分證，其犯罪時間、犯
    罪手法及使公務員登載不實之文書，均不相同，而截然可分
    。則有關本件所起訴使公務員登載不實之部分，自難認為應
    受前開臺灣桃園地方法院確定判決之效力所及。
  (三)再者，依本案起訴書所載，被告簡俊卿另於97年12月10日，
    與同案被告蔡吉隆持前開補發之「郭明儀」身分證及合成照
    片前往永旅旅行社，委請他人代為申辦護照，核其所為，係
    違反護照條例第23條第3項之謊報遺失國民身分證，以供冒
    名申請護照罪嫌，並認與其2次使公務員登載不實之文書罪
    間，犯意各別，行為互殊，應分論併罰。此部分違反護照條
    例之罪嫌，與前揭確定判決之行使使公務員登載不實之文書
    部分，犯意、行為互異，更非上揭臺灣桃園地方法院98年度
    審訴字第1255號刑事確定判決所可涵括在內，無從認為已受
    該案既判力之效力所及。
五、綜上所述，被告簡俊卿於本案被訴部分，應不受前開臺灣桃
    園地方法院確定判決之效力所及。原審不察，遽以臺灣桃園
    地方法院之確定判決中提及被告簡俊卿於97年12月間在台中
    地區某處，以12萬元之代價，跟住在北港之年籍不詳男子購
    買郭明儀之身分證件、健保卡及護照等語，即認已受該案之
    既判效力所及，而為免訴之判決，尚有未洽。檢察官提起上
    訴，認原判決不當，為有理由。爰不經言詞辯論，逕將原審
    對被告簡俊卿所為免訴之判決予以撤銷，並基於當事人之審
    級利益，發回臺灣臺中地方法院更為審理。
據上論斷，應依刑事訴訟法第369條第1項、第372條，判決如主
文。
中    華    民    國    99    年    12    月    17    日
            刑事第九庭  審判長法  官  江  德  千
                              法  官  陳  宏  卿
                              法  官  莊  深  淵
以上正本證明與原本無異。
違反護照條例部分，得上訴。
其餘部分不得上訴。
如不服本判決應於收受送達後十日內向本院提出上訴書狀，其未
敘述上訴之理由者，並得於提起上訴後十日內向本院補提理由書
（均須按他造當事人之人數附繕本）「切勿逕送上級法院」。
                              書記官  陳  振  海
中    華    民    國    99    年    12    月    17    日

司法院資訊處製作；財團法人民間司法改革基金會備份。
